【裁判字號】    92,交聲,175
【裁判日期】    920917
【裁判案由】    違反道路交通管理處罰條例聲明異議
【裁判全文】
臺灣基隆地方法院交通事件裁定                    九十二年度交聲字第一七五號
    移 送機 關  交通部公路總局台北區監理所基隆監理站
    異  議  人  甲○○
右列受處分人因違反道路交通管理處罰條例案件，對於交通部公路局臺北區監理所基
隆監理站民國九十二年八月二十日所為之裁決（原處分案號：基監字第裁四二︱ＲＡ
0000000號），聲明異議，本院裁定如左：
    主  文
原處分撤銷。
甲○○不罰。
    理  由
一、原處分意旨略以：異議人即受處分人甲○○（下稱異議人）駕駛其所有之車號Ｔ
    ８—４８６６號小貨車於民國九十二年五月九日六時四十六分許，在基隆市○○
    路及八堵路口，行經有燈光號誌管制之交岔路口闖紅燈，經警設置之攝影機器拍
    攝照片，再據以基警交字第ＲＡ0000000號通知單舉發，爰依道路交通管
    理處罰條例第五十三條第一項之規定，裁處異議人罰鍰新臺幣（下同）二千七百
    元。
二、聲明異議意旨略以：前開車輛雖登記為異議人甲○○所有，但該日該部小貨車係
    由其婆婆陳呂秀葉駕駛。且依據該舉發攝影照片所示，路口號誌顯示綠燈係直行
    箭頭標示，紅燈係禁止左轉車輛進行，而當日其婆婆駕駛車輛係直行車輛應可繼
    續前進，並無闖越紅燈之違規情狀，因此異議人對於前開裁決自難甘服，爰依法
    請求撤銷原處分等語。
三、按「汽車駕駛人，行經有燈光號誌管制之交岔路口闖紅燈者，處新台幣一千八百
    元以上五千四百元以下罰鍰。」，道路交通管理處罰條例第五十三條定有明文，
    上揭該法條明白規定以「汽車駕駛人」為處罰對象，並無汽車駕駛人不明時例外
    處罰「汽車所有人」之規定，此乃因駕駛人始為交通違規事件之違規行為人，汽
    車所有人就汽車駕駛人之交通違規事件若無可歸責之情事，則本於行為人應對其
    行為負責之原理原則，違規處罰自不應擴及於並無違規事實之汽車所有人，如此
    始符交通立法確保行車安全之本旨，合先敘明。
四、經查：前開自用小客車雖登記為異議人甲○○所有，然該機車之實際駕駛人為其
    婆婆陳呂秀葉之事實，除經異議人陳述在卷外，並經證人陳呂秀葉到庭證述明確
    ，異議人此部分陳述其非本件駕駛人，實際駕駛人為陳呂秀葉，堪認為真。交通
    違規原處分機關雖依違反道路交通管理事件統一裁罰基準及處理細則第十一條第
    一項第三款「逕行舉發者，應按已查明之資料填註車牌號碼、車輛種類、車主姓
    名或地址，並於通知單上方空白處加註逕行舉發之文字後，由舉發機關送達被通
    知人。」，同法第二十四條「逕行舉發違反道路交通管理事件，經汽車所有人依
    通知單之應到案日期前到案，並告知違規駕駛人姓名、身分證統一編號及住址者
    ，處罰機關應即另行通知違規駕駛人到案依法處理；逾應到案日期，處罰機關應
    依本條例第十五條第三項規定處罰該汽車所有人。」之規定，處罰汽車所有人即
    本件異議人，惟按違反道路交通管理事件統一裁罰基準及處理細則係依據道路交
    通管理處罰條例第九十二條第三項之授權，由交通部會同內政部定之（意即「道
    路交通管理處罰條例」為授權母法，「違反道路交通管理事件統一裁罰基準及處
    理細則」為經授權制定之子法），故違反道路交通管理事件統一裁罰基準及處理
    細則所規定之法定要件，依法不得逾越母法即道路交通管理處罰條例之規定，亦
    即違反道路交通管理事件統一裁罰基準及處理細則不得自行創設較道路交通管理
    處罰條例所規定更不利於當事人之構成要件，否則即有子法規定逾越母法規定之
    違法無效情事。違反道路交通管理事件統一裁罰基準及處理細則第二十四條之所
    以規定汽車所有人未於應到案日期前告知違規駕駛人姓名、身分證統一編號或住
    址時，處罰機關應處罰該汽車所有人，立論點在於避免汽車所有人未能按時配合
    提供實際汽車駕駛人之資料俾供處罰機關進行處罰時，處罰機關於程序上即無從
    處理該案件而生行政窒礙難行之流弊，故規定於此情況下得直接以汽車所有人為
    處罰對象。斯時，若汽車所有人甘服該處罰，案件因此確定，若汽車所有人不服
    該處罰，並進而提供實際汽車駕駛人之資料，則處罰機關依道路交通管理處罰條
    例第五十三條之規定，仍應查明「汽車駕駛人」究為何人而依法處罰之，非謂汽
    車所有人只要逾期未提供汽車駕駛人之資料，則道路交通管理處罰條例第五十三
    條之規定即因違反道路交通管理事件統一裁罰基準及處理細則第二十四條之規定
    擴及處罰汽車所有人。從而，本件汽車駕駛人既非異議人，原處分機關遽以無違
    規情事之汽車所有人為裁罰對象，進而爰引道路交通管理處罰條例第三十一條第
    六項、第六十條第二項第一款之規定裁處異議人罰鍰二千七百元，即難認為允洽
    故本件異議針對異議人非實際汽車駕駛人部分為有理由，原處分即應予撤銷，另
    由本院為異議人不罰之諭知。至於異議人之婆婆陳呂秀葉有無違反交通法規情事
    ，應由原處分機關另為妥適之調查與處理，併此說明。
五、據上論斷，應依道路交通案件處理辦法第二十條，裁定如主文。
中      華      民      國      九十二      年      九    月    十七    日
                                    臺灣基隆地方法院交通法庭
                                        法  官    王  翠  芬
右正本證明與原本無異。
對於本件裁定如有不服，應於收受送達後五日內，向本院提出抗告書狀，敘述抗告之
理由，抗告於臺灣高等法院。
                                        書記官    陳  碧  玉
中      華      民      國      九十二      年      九    月    十八    日


司法院資訊處製作；財團法人民間司法改革基金會備份。
